臺灣臺中地方法院民事判決　九十三年度重訴字第三六○號
　　原　　　告　　戊○○
　　訴訟代理人　　吳莉鴦律師
　　複代理人　　　張淑琪律師
　　送達代收人　　吳莉鴦　律師
　　被　　　告　　有限責任台中市第二信用合作社
　　法定代理人　　甲○○
　　訴訟代理人　　吳光陸律師
　　複代理人　　　廖瑞鍠律師
右當事人間請求損害賠償事件，本院於民國九十四年一月十一日言詞辯論終結，判決
如左：
    主    文
被告應給付原告新台幣貳仟玖佰柒拾玖萬陸仟元，及自民國九十三年九月十一日起至
清償日止，按年息百分之五計算之利息。
訴訟費用由被告負擔。
本判決於原告以新台幣玖佰玖拾萬貳仟元供擔保後，得假執行。但被告如為原告預
供擔保新台幣貳仟玖佰柒拾玖萬陸仟元，免為假執行。
    事實及理由
一、原告起訴主張：訴外人聖堡營造股份有限公司（下稱聖堡公司）因承攬靜宜大學
    學生宿舍及生態暨人文資訊館等新建工程，委託訴外人丙○○向靜宜大學領取如
    附表所示之付款人為第一商業銀行沙鹿分行、受款人為聖堡公司，劃有平行線並
    禁止背書轉讓之支票四紙。詎丙○○將系爭四紙支票交付與聖堡公司之丁○○，
    再由丁○○交付其妻乙○○以委託取款名義存入其個人設於被告水湳分社之帳戶
    內。系爭編號一之支票票背之「委託人」、「本支票票面金額委託代收」、「受
    託人」等字樣，係被告之承辦人員預先以橡皮戳章蓋妥，再於空白處加蓋聖堡公
    司及乙○○之印章。系爭編號二、三、四號支票票背之「委託人」、「本支票委
    託代收」、「受託人」等字樣則係手寫，再於空白處加蓋聖堡公司及乙○○之印
    章，均非由聖堡公司書寫，聖堡公司與乙○○之間，並未完成合法之委託取款手
    續。被告明知系爭四紙支票為劃有平行線，指定受款人為聖堡公司，禁止背書轉
    讓之支票，僅得存入聖堡公司之帳戶提示兌領，且除聖堡公司在金融業無往來帳
    戶，並經受款人與委託領款人共同簽名完成委任手續，再由被告簽章證明後，始
    可代為提示兌領，被告違反中央銀行規定，率爾給予簽章證明並向付款人第一商
    業銀行沙鹿分行提示系爭四紙支票，致聖堡公司受有損害。又聖堡公司積欠原告
    二千八百五十萬元之借款本利尚未清償，聖堡公司乃將其對被告之損害賠償債權
    讓與原告，原告則以起訴狀繕本之送達為通知被告債權讓與之意思表示，依民法
    第一百八十四條第一項前段請求被告負損害賠償責任。並聲明：(一)被告應給付原
    告二千九百七十九萬六千元，及自起訴狀繕本送達翌日起至清償日止，按年息百
    分之五計算之利息；(二)願供擔保請准宣告假執行。
二、被告則以：靜宜大學之學生宿舍及生態暨人文資訊館工程，係訴外人己○○集資
    投資，並借用聖堡營造公司名義投標，有權領取該筆工程款之人為己○○，而非
    聖堡公司，故聖堡公司並未受有損害。且丙○○領取編號一，發票日期九十一年
    九月三十日之支票面額六百九十三萬元後，並未交與聖堡公司，聖堡公司卻未追
    究丙○○之責任，仍由丙○○攜帶聖堡公司之統一發票、印章陸續向靜宜大學請
    款，顯與常理有違。且聖堡公司係合法委任乙○○就系爭四紙支票為取款之提示
    等語置辯。
    答辯聲明：(一)原告之訴及假執行之聲請均駁回；(二)如受不利判決，願供擔保請准
    宣告免為假執行。
三、兩造不爭執之事實：
    (一)靜宜大學簽發如附表所示之付款人為第一商業銀行沙鹿分行、受款人為聖堡公
      司，劃有平行線並禁止背書轉讓之支票四紙，由丙○○領取。
    (二)被告於系爭四紙支票提示時，予以簽章證明，並向付款銀行第一銀行沙鹿分行
      提示系爭支票。
四、本件爭點：
    (一)聖堡公司是否以委任乙○○取款之目的而於系爭四紙支票上背書？
    (二)被告應否對聖堡公司負損害賠償責任？
    (三)聖堡公司是否有系爭損害賠償債權得讓與原告？
五、得心證之理由：
    (一)按執票人以委任取款之目的而為背書時，應於匯票上記載之；前項被背書人，
      得行使匯票上一切權利，並得以同一目的，更為背書，票據法第四十條第一項
      、第二項定有明文，並為票據法第一百四十四條所準用。是委任取款背書乃執
      票人以委任取款之目的所為之背書，其目的並非在於移轉票據之權利，故不發
      生權利移轉之效力，而僅發生代理權授與之效力。本件原告主張系爭四紙支票
      中，系爭編號一之支票票背之「委託人」、「本支票票面金額委託代收」、「
      受託人」等字樣，係被告之承辦人員預先以橡皮戳章蓋妥，再於空白處加蓋聖
      堡公司及乙○○之印章。系爭編號二、三、四號支票票背之「委託人」、「本
      支票委託代收」、「受託人」等字樣則係手寫，再於空白處加蓋聖堡公司及乙○○之印章，均非由聖堡公司書寫，聖堡公司與乙○○之間，並未完成合法之
      委託取款手續，乙○○尚不得執系爭四紙支票向被告為提示。被告則否認之。
      是本件首應審酌者厥為：聖堡公司是否以委任取款之目的而背書轉讓與乙○○
      ？經查，證人廖敏君證稱：「... 支票後面的委託人等是二信小姐幫我寫的，
      印章（聖堡公司、乙○○）己○○拿給我時都已經是蓋好的。」（見九十三年
      十二月二十一日言詞辯論筆錄）、證人陳國筆則證稱：「... 公司沒有委託丁○○的太太乙○○取款。（見九十三年十一月十六日言詞辯論筆錄）」、「對
      於證人廖敏君的證言沒有意見」（見九十三年十二月二十一日言詞辯論筆錄）
      、證人己○○雖曾證稱「... 後來聖堡公司沒有再支付小包工程款，小包就找
      我，我才與總經理協商，小包的款項由我先出資先支付，但靜宜大學領回支付
      工程款的票要給我，所以本件系爭四張支票，丙○○領回後就交給我。... 本
      件系爭四張支票領回之後，我就拿去與總經理討論，在總經理辦公室由陳國筆
      當場蓋好印章之後，我就將印章交給陳國筆，支票我就攜走，支票後來我請這
      個專案的會計小姐存入乙○○的帳戶。」（見九十三年十二月七日言詞辯論筆
      錄）其於九十三年十二月二十一日言詞辯論期日中復證稱：「對於證人廖敏君
      的證言也沒有意見。」是依廖敏君之證言，系爭四紙支票票背之「本支票票面
      金額委託代收」字樣，係由被告承辦人員於廖敏君執系爭支票提示時始填載之
      事實，應可認定。是聖堡公司與乙○○雖均蓋章於系爭四紙支票票背，然系爭
      四紙支票之發票人既已為禁止背書轉讓之記載，並指名受款人為聖堡公司，票
      據即失其流通性，不能再以背書轉讓，僅得對該受款人聖堡公司付款，則己○○自無法取得票據上權利。聖堡公司亦非以委任取款之目的而為背書，乙○○
      即不得持以向被告行使票據上權利。
    (二)按因故意或過失，不法侵害他人之權利者，負損害賠償責任；違反保護他人之
      法律，致生損害於他人者，負賠償責任，但能證明其行為無過失者，不在此限
      。受僱人因執行職務不法侵害他人之權利者，由僱用人與行為人連帶負損害賠
      償責任，民法第一百八十四條第一項前段、第二項及第一百八十八條第一項前
      段分別定有明文。再依票據法第一百四十四條準用同法第三十條第二項及第一
      百三十九條第三項規定，記載受款人名稱並禁止背書轉讓且劃有平行現之支票
      ，應於受款人之帳戶提示付款，不得背書轉讓，發票人簽發此種票據之目的，
      除為保留其對執票人之抗辯權外，並為防止遺失，或免為他人盜領，或避免與
      受款人以外之人發生票據關係，使受款人必可領取該票款。倘若可由第三人加
      蓋受款人之印章而於第三人之帳戶內提示付款，則發票人之目的，即無由達成
      ，亦與立法本旨相背。況依中央銀行業務局（七三）台央業字第一八○○號及
      （七四）台央業字第一一四五號函釋示，此種禁止背書轉讓之票據，如委任背
      書取款，須符合下列要件：(一)受款人在金融業未設立帳戶。(二)受款人與受任領
      款人均於票據背書簽名，並經提示之金融業者簽章證明。(三)應由受款人於票據
      背面記載「委託受任人取款」等委託文句。經查，系爭四紙支票之受款人即訴
      外人聖堡公司，於金融業並非未設立金融帳戶，有聖堡營造股份有限公司在金
      融機構設立帳戶明細表及各帳戶存摺封面影本在卷可憑，復為被告所不爭執。
      是聖堡公司在金融業既設有帳戶，即與中央銀行業務局（七三）台央業字第一
      八○○號及（七四）台央業字第一一四五號函釋示之第一點要件不符。且系爭
      四紙支票票背之「本支票票面金額委託代收」字樣，係由被告承辦人員於廖敏
      君執系爭支票向被告提示時始由承辦人員填載之事實，既經認定，亦與前揭中
      央銀行業務局之釋示之第三點要件不符。是系爭四紙支票記載聖堡公司為受款
      人，劃有平行線並禁止背書轉讓，聖堡公司又未為委任乙○○取款之記載，被
      告為專業金融業者，竟未加查察，率而將系爭四紙支票款撥入乙○○之帳戶，
      致該票款為乙○○領取侵佔入己，聖堡公司即無法取得該筆支票金額，受有損
      害。被告及本件承辦人員自應對聖堡公司連帶負侵權行為損害賠償責任。
    (三)按債權人得將債權讓與於第三人，民法第二百九十四條第一項前段定有明文。
      而債權之讓與，依民法第二百九十七條第一項之規定，雖須經讓與人或受讓人
      通知債務人，始生效力，但不以債務人之承諾為必要，而讓與之通知，為通知
      債權讓與事實之行為，原得以言詞或文書為之，不需何等之方式，故讓與人與
      受讓人間成立債權讓與契約時，債權即移轉於受讓人，除法律另有規定外，如
      經讓與人或受讓人通知債務人，即生債權移轉之效力。經查，原告主張其與訴
      外人聖堡公司於九十三年八月三十日訂立債權讓與契約書，約定聖堡公司將其
      對於被告之損害賠償債權二千九百七十九萬六千元轉讓與原告，有原告提出之
      債權讓與契約書可證。是原告以本件起訴狀繕本之送達作為對債務人即被告債
      權讓與之通知，揆諸前揭法律規定，聖堡公司對被告之侵權行為損害賠償債權
      即已讓與原告。
    (四)綜上所述，原告請求被告給付二千九百七十九萬六千元，及自民國九十三年九
      月十一日起至清償日止，按年息百分之五計算之利息，為有理由。
六、假執行之宣告：兩造陳明願供擔保，聲請宣告假執行及免為假執行之宣告，核無
    不合，爰分別酌定相當擔保金額准許之。
七、本件事證已臻明確，兩造其餘攻擊防禦方法及舉證，經本院斟酌後認與判決結果
    均不生影響，爰不逐一論述，附此敘明。
八、結論：原告之訴為有理由，依民事訴訟法第七十八條、第三百九十條第二項，第
    三百九十二條第二項判決如主文。
中　　　華　　　民　　　國　　九十四　　年　　　一　　　月　　二十五　　日
　　　　　　　　　　　　　　　　臺灣台中地方法院民事第四庭
~B法　　　官　周靜秀
右為正本，係照原本作成。
如不服本判決，應於判決送達後二十日內，向本院提出上訴狀。
中　　　華　　　民　　　國　　九十四　　年　　　一　　　月　　二十九　 日
~B法院書記官　陳文聰
